臺灣臺中地方法院民事判決　100年度訴字第1961號
原　　　告　陳榮煌
訴訟代理人　陳鴻謀律師
複代理人　　陳育仁律師
被　　　告　臺灣土地銀行股份有限公司
法定代理人　王耀興
訴訟代理人　李立偉
當事人間第三人異議之訴事件，本院於100年11月7日言詞辯論終
結，判決如下：
    主    文
原告之訴駁回。
訴訟費用新臺幣貳萬柒仟玖佰貳拾捌元由原告負擔。
    事實及理由
甲、程序事項：
    按訴狀送達後，原告不得將原訴變更或追加他訴。但被告同
    意者、請求之基礎事實同一者、擴張或減縮應受判決事項之
    聲明者，均不在此限，民事訴訟法第255條第1項第1款、第3
    款定有明文。查本件原告起訴原訴請：「鈞院100年度執全
    字第626號假扣押強制執行事件，就原告所有座落台中市○
    ○區○○段92地號、93地號土地上之未辦保存登記房屋（門
    牌號碼：臺中市南屯區○○○路○段1巷165之1號）所為之
    強制執行程序應予撤銷。」，嗣於民國100年11月7日言詞辯
    論期日變更聲明如後述，經被告當庭同意原告變更，合於首
    揭規定，故原告所為訴之變更，應予准許，先予敘明。
乙、實體事項：
一、原告起訴主張：
  (一)被告與訴外人林春炎因清償本票債務事件，向鈞院聲請假扣
    押，經鈞院以100年度司裁全字第976號假扣押裁定准予假扣
    押，被告即以上開裁定向鈞院聲請查封以原告為房屋納稅義
    務人之臺中市南屯區○○○路○段1巷165之1號未辦保存登
    記建物（下稱系爭建物），然查，原告於99年11月8日業已
    與林春炎簽訂不動產買賣契約書，由原告買受臺中市○○區
    ○○段92地號、93地號土地及土地上所有建物（包括未辦保
    存登記之全部建物在內），土地已於100年2月17日辦理所有
    權移轉登記，系爭建物亦於100年2月19日即辦理房屋納稅義
    務人之變更，故原告為系爭建物之事實上處分權人無誤。
  (二)實務上向來以違章建築之房屋，原非債務人所有，而被執行
    法院誤予查封者，買受人因不能登記，自得代位原有人提起
    異議之訴，若該房屋為債務人所有，買受人雖買受在先，亦
    無排除強制執行之權利（最高法院48年度台上字第209號判
    例參照）。而認事實上處分權非屬法定物權而無從排除強制
    執行，然上開判例係於48年間作成，與最高法院67年第二次
    民事庭庭長會議決定相距已久，且最高法院既肯認事實上處
    分權得為交易之標的，卻否認事實上處分權人得據以提起異
    議之訴，自屬扞格，故就相類似案件應不再拘泥於上開最高
    法院48年度台上字第209號判例所揭示之意旨。
  (三)本件准予查封，亦僅係查封林春炎之所有權名義，並不包括
    原告已取得之事實上處分權，蓋因依法「事實上處分權」得
    為交易之標的且已交易完成並由原告受讓，則林春炎空有所
    有權之外觀，而無處分權之內涵，故本件核屬無益之查封，
    該因所有權既無從因登記而移轉予第三人，自無移轉所有權
    之可能。復查，依強制執行程序所為之拍賣，通說認為亦屬
    買賣之一種，則本件如認原告不得排除本件強制執行，系爭
    建物自有可能進行拍賣程序，但經拍賣而取得者，因屬不登
    記之建物，自無可能持法院所核發之權利移轉證書逕行辦理
    移轉登記，依民法第759規定：「未經登記不得處分其物權
    」，故實際上拍定人亦無從處分其所有權，與「事實上處分
    權」與「所有權」分別視之內函相符，則拍定人取得一個無
    處分權能之所有權，亦與所有權保護之意旨有違。綜上，爰
    依強制執行法第15條規定提起本件訴訟，請求如訴之聲明所
    示。
  (四)不論依事實上處分權之受讓人或經拍賣程序而取得所有權之
    拍定人而言，上開最高法院48年度台上字第209號判例所揭
    示之意旨均有違反憲法第15條有關對人民財產權保障之規定
    ，請求就本案繫屬後，准予裁定停止訴訟，並就上開最高法
    院48年度台上字第209號判例部分依司法院大法官審理案件
    法之規定聲請釋憲。並聲明：鈞院100年度司執字第90011號
    強制執行事件，就原告所有座落台中市○○區○○段92地號
    、93地號土地上之未辦保存登記房屋(門牌號碼：台中市南
    屯區○○○路○段1巷165之1號)所為之強制執行程序應予撤
    銷。
二、被告則以：
  (一)被告執有訴外人即債務人一兵企業有限公司、林春炎、陳佳
    慧等三人共同於99年5月19日所簽發，到期日為100年4月8日
    之本票乙紙，面額新臺幣（下同）6,000,860元，該本票經
    被告提示後目前尚有3,863,200元及自100年4月8日起至清償
    日止按年利率百分之二十計算之利息未獲付款，被告旋即於
    100年5月25日以鈞院100年度司執全字第976號民事裁定為執
    行名義聲請對林春炎名下之不動產及其他財產聲請假扣押執
    行，該假扣押執行事件現由鈞院100年度執全字第626號受理
    在案，合先敘明。詎料，上開執行標的物中之不動產於假扣
    押執行查封之際，原告竟對系爭建物提出建築改良物買賣所
    有權移轉契約書、房屋稅籍證明書、契稅繳款書等證明文件
    主張其對該建物有所有權，進而對被告提起本件異議之訴。
  (二)縱原告主張其係依買賣契約而取得系爭建物之所有權(被告
    否認)，然系爭建物並無任何原告為所有權人之謄本登記資
    料，依民法第758條及最高法院62年度台上字第2414號判例
    意旨，其所有權之主張自不生法律上之效力。另依最高法院
    40年度台上字第127號判例及96年度台上字第1109號判決意
    旨觀之，原告所提出之證物，均無法作為系爭未辦保存登記
    建物已合法取得所有權之正當依據，更遑論其有足以排除強
    制執行之權利而提起本訴。又參最高法院63年度第6次民庭
    庭推總會決議(一)及48年度台上字第209號判例、89年度台
    抗字第97號判例意旨，顯見未辦保存登記建物之物權移轉，
    亦應踐行民法第758條登記主義，方能生效，原告既未完成
    上揭公示原則，其主張難謂合理。末按，原告上開課稅資料
    僅係針對其與原債務人之買賣移轉契約書而發單，根本與有
    無取得物權，純屬二事，故其主張之證據並無足恃。
  (三)原告以所謂「事實上之處分權」對抗物權法定主義之基本原
    則，故就此不能受移轉登記之保護，是屬自由意志下選擇之
    風險，與法律適用無涉，其理由缺當，應無聲請裁定停止訴
    訟之理由存在。綜上，原告之訴，依其所訴之事實，在法律
    上顯無理由，欠缺權利保護之必要，鈞院應依民法第249條
    第2項規定不經言詞辯論逕依判決駁回原告之訴。並聲明：
    原告之訴駁回。
三、爭執及不爭執事項：
  (一)不爭執事項：
    1.原告於99年11月8日與訴外人林春炎簽訂不動產買賣契約
      書，由原告買受臺中市○○區○○段92地號、93 地號土
      地及土地上所有建物（包括未辦保存登記之全部建物在內
      ），土地已於100年2月17日辦理所有權移轉登記，系爭建
      物亦於100年2月19日即辦理房屋納稅義務人之變更，故原
      告為系爭建物之事實上處分權人無誤。
    2.被告執有訴外人即債務人一兵企業有限公司、林春炎、陳
      佳慧等三人共同於99年5月19日所簽發，到期日為100年4
      月8日之本票乙紙，面額6,000,860元，該本票經被告提示
      後目前尚有3,863,200元及自100年4月8日起至清償日止按
      年利率百分之二十計算之利息未獲付款，被告旋向本院聲
      請強制執行系爭建物，現經本院以100年度司執字第90011
      號強制執行事件受理在案。
  (二)爭執事項：
    原告為系爭建物事實上處分權人，得否提起本件第三人異議
    之？如得以提起本件第三人異議之訴，其主張是否有理由？
四、本院之判斷：
  (一)按第三人就執行標的物有足以排除強制執行之權利者，固得
    於強制執行程序終結前，依強制執行法第15條規定，向執行
    法院對債權人提起異議之訴。惟依該條提起第三人異議之訴
    者，須該第三人就執行標的物有足以排除強制執行之權利者
    ，始得提起。而所謂「就強制執行標的物有足以排除強制執
    行之權利」者，係指對於執行標的物有所有權、典權、留置
    權、質權存在情形之一者而言。又當事人主張有利於己之事
    實者，就其事實有舉證之責任，故提起第三人異議之訴之原
    告，既係主張其對於執行標的物有足以排除強制執行之權利
    ，自應由其就該足以排除強制執行之權利存在負舉證之責。
  (二)按違章建築之讓與，雖因不能為移轉登記而不能為不動產所
    有權之讓與，但受讓人與讓與人間如無相反之約定，應認為
    讓與人已將該違章建築之事實上處分權讓與受讓人。次按違
    章建築者，買受人受領交付而取得事實上處分權，出賣之原
    始建築人即不得再以其不能登記為由主張所有權為其原始取
    得（參最高法院86年度台上字第2272號、91年度台上字第
    2154號判決要旨）。可知違章建築雖無法為所有權登記，買
    受人仍得因出賣人之交付而取得事實上處分權。查本件原告
    與訴外人林春炎所簽定之不動產買賣契約書第1條備註所載
    ：「本買賣契約包括土地及土地上所有建物（包括未辦保存
    登記之全部建物在內）」之內容，足徵原告自林春炎處取得
    系爭建省事實上處分權至明。
  (三)原告已取得系爭建物之事實上處分權，雖如前述。惟按強制
    執行法第15條所謂就執行標的物有足以排除強制執行之權利
    者，並不包括事實上處分權，已如前述；而違章建築因無法
    辦理保存登記，買受人不能取得所有權，自無法本於所有權
    提起第三人異議之訴，亦無法本於其事實上處分權提起該訴
    ，僅得代位原所有權人提起異議之訴。惟如原所有權人即為
    執行債務人，因原所有權人本無排除強制執行之權利，買受
    人自無從代位之提起第三人異議之訴。抑有進者，非惟執行
    債務人為原始取得未辦保存登記建物所有權人時，買受人不
    得提起第三人異議之訴，倘買受人前手（即出讓人）之一為
    執行債務人，經其前手之任一債權人聲請就未辦保存登記建
    物查封執行者，買受人均不得代位提起第三人異議之訴。本
    件系爭建物係由林春炎原始取得所有權，此為兩造所不爭執
    ；又林春炎系爭執行案件中，係為執行債務人，已如前述。
    準此，原告既係從系爭建物之原所有人即林春炎處受讓系爭
    建物之事實上處分權，而林春炎又為系爭執行案件之執行債
    務人，揆諸前揭規定及判例意旨之說明，原告提起本件第三
    人異議之訴，於法自有未合。
  (四)綜上所述，取得事實上處分權之人，並不得直接提起第三人
    異議之訴，其僅得代位原所有人提起第三人異議之訴，且於
    原所有人為執行債務人時，亦不得提起。是原告既係向系爭
    執行案件之執行債務人林春炎買受系爭建物，雖取得該建物
    事實上處分權，惟仍不得提起本件第三人異議之訴。從而，
    原告本於事實上處分權，依強制執行法第15條之規定，請求
    系爭執行案件就系爭建物所為之強制執行程序應予撤銷，即
    無理由，應予駁回。
五、本件事證已臻明確，兩造其餘攻擊防禦方法及舉證，核與判
    決結果無影響，爰不逐一論述，併予敘明。
六、據上論結：原告之訴為無理由，依民事訴訟法第78條，判決
    如主文。
中    華    民    國   100    年    11    月    21    日
                  民事第三庭    法  官  洪挺梧
正本係照原本作成。
如對本判決上訴，須於判決送達後20日內向本院提出上訴狀。如
委任律師提起上訴者，應一併繳納上訴審裁判費。
中    華    民    國   100    年    11    月    21    日
                                書記官  童淑芬